臺灣桃園地方法院民事判決　　　　　　 95年度簡上字第157號
上　訴　人　游象和即祭祀公業游仕參管理人
　　　　　　游象水即祭祀公業游仕參管理人
　　　　　　游象昌即祭祀公業游仕參管理人
共　　　同
訴訟代理人　洪榮彬律師
　　　　　　吳尚昆律師
　　　　　　劉正穆律師
被上訴人　　甲○○
訴訟代理人　黃榮謨律師
複代理人　　劉純增律師
上列當事人間確認派下權不存在事件，上訴人對於民國95年3 月
27日本院桃園簡易庭94年度桃簡字第1323號第一審判決提起上訴
，於民國96年4月26日言詞辯論終結，本院判決如下：
    主      文
上訴駁回。
第二審訴訟費用由上訴人負擔。
    事實及理由
甲、程序方面：
一、按確認法律關係之訴，非原告有即受確認判決之法律上利益
    者，不得提起之，民事訴訟法第247 條第1 項前段亦有明文
    ，故反面言之，若原告有上開即受確認判決之法律上利益者
    ，自可提起確認之訴。又按所謂即受確認判決之法律上利益
    ，係指法律關係之存否不明確，原告主觀上認其在法律上之
    地位有不安之狀態存在，且此種不安之狀態，能以確認判決
    將之除去者而言，最高法院著有52年度台上字第1240號判例
    意旨可資參照。本件上訴人主張被上訴人並無派下權，卻冒
    充派下員，而享有公同共有權利，則被上訴人究竟是否為派
    下員，即因兩造間有所爭執而有不明確之情形，且此種不明
    確之情事，業已造成上訴人之派下權於法律上有受侵害之虞
    之不安定狀態存在，若能以確認判決確認之，上訴人之不安
    定狀態自可因而除去，故依首開法條規定與判例意旨說明，
    上訴人應有受確認判決之法律上利益，自得提起本件確認之
    訴，合先敘明。
二、次按「民法第828 條第2 項規定所謂應得公同共有人全體之
    同意者，係指對公同共有物之處分（如移轉物權）或其他權
    利之行使（如使用收益、設定負擔）而言，確認派下權關係
    存否，並非公同共有物之處分行為，亦非對公同共有物之其
    他權利行使行為，應無前開法條之適用。上訴人苟為連氏公
    業合法管理人，即得獨立提起本件訴訟，無另經全體派下員
    同意之必要。」最高法院78年度台上字第1749號判決意旨參
    照。又民法第27條第2項規定：「董事就法人一切事務，對
    外代表法人。董事有數人者，除章程另有規定外，各董事均
    得代表法人。」。祭祀公業僅為某死亡者公同祀產之總稱，
    並非法人，惟基於同一法理應仍有前開規定之類推適用。準
    此，本件祭祀公業游仕參規約就數名管理人之對外代表權限
    並無特別規定，此為兩造所不爭執，並有該規約附卷可稽（
    見原審卷第89頁），則各管理人均得代表法人，應無疑義。
    是游象和既為祭祀公業游仕參之合法管理人之一，自得獨立
    提起本件確認被上訴人派下員不存在之訴訟，被上訴人辯稱
    上訴人並非祭祀公業游仕參之主任委員，且未得全體派下員
    2 分之1 以上之同意即提起本件訴訟，上訴人之訴訟並不合
    法云云，即有誤會。又上訴人游象和於提起本件上訴後，業
    已追加另兩名祭祀公業管理人游象水、游象昌為上訴人，附
    此敘明。
乙、實體部分：
壹、上訴人之陳述，除與原審判決記載相同者，茲予引用外，補
    稱：
一、祭祀公業係宗祧繼承之遺制，純以派下男子為中心，依習慣
    其派下員應為享祀者之男系子孫，在養父生前未經分割取得
    之祭產，養子女原則上無繼承權。是派下員之養子女，除公
    業另有規約或特別習慣或得派下員全體同意外，尚難取得派
    下員身分，內政部依台灣民事習慣法作成54年4 月24日台內
    民字第170413號函，亦明示派下員養女之私生子，除祭祀公
    業另有規約或特別習慣或得派下員全體之同意外，即不可能
    取得派下之身分。另最高法院70年度第22次民事庭會議決議
    ，亦認一般女子或不從母姓之子孫，向無派下權，即不得繼
    承祭祀公業財產。而依台灣民間習慣，養子女有下列情形之
    一者，得為祭祀公業之派下員：(一)依公業內部契約規章規定
    者，(二)經派下員全體同意者，(三)經派下員大會通過者，(四)其
    父或祖雖係養子均參加族中祭祀公業活動，早為前輩派下員
    默認者。參酌內政部69年台內民字第9984號解釋，可知台灣
    民事習慣調查報告第741 頁謂：女子除非因家無男子可繼承
    派下權，而招贅夫，或未招贅生有男子或收養男子者，該男
    子可以為派下乙節，乃指該女子為派下員之本生女子而言，
    不包括養子女在內。被上訴人之先母游月為訴外人游景楊之
    養女，本即無派下員身分，且祭祀公業游仕參並無上開4 種
    得例外授與養女派下員身分之情形，基於任何人不得讓與大
    於自己權利與他人之法理，被上訴人當然不可能再經由游月
    取得派下權。
二、游景楊自45年12月25日去世後，游月從未參加祭祀公業之任
    何祭祀活動，而被上訴人更未參與。被上訴人於94年間因知
    悉祭祀公業土地經政府徵收後補償費提存在法院，才積極投
    入祭祀公業。游月自游景楊去世後從未參加族中祭祀公業活
    動，更無所謂早為前輩派下員默認之情事，祭祀公業亦未默
    認被上訴人之派下員身分。
三、上訴人所領取之車馬費新台幣（下同）6 萬元（下稱系爭車
    馬費），係祭祀公業游仕參之派下員全體所公同共有，被上
    訴人未經派下員大會同意，即逕由6 名自行選任之管理人私
    下同意而領取，且歷來擔任祭祀公業游仕參之管理人者，均
    係義務職，從未領取任何車馬費，即習慣上係無給職。
四、祭祀公業游仕參93年6 月6 日派下員大會，因未經確認派下
    員名冊及人數，且其出席人員係代理者並未提出委任書，或
    簽名出席者未具派下員資格，而向主管機關即桃園縣龜山鄉
    公所報備時，遭鄉公所退回，是祭祀公業游仕參93年6 月6
    日派下員大會之決議即屬違法無效，自不可能決議追認被上
    訴人領取系爭車馬費。同理，94年2 月26日之業務報告中更
    無法追認93年6 月6 日派下員大會之無效決議，況該次派下
    員大會根本未提及追認系爭車馬費事宜。祭祀公業游仕參從
    未分配金錢給派下員，亦無任何坐落台北縣林口鄉或泰山鄉
    之土地等語，並聲明：(一)原判決廢棄。(二)確認被上訴人就祭
    祀公業游仕參派下權不存在。(三)被上訴人應返還6 萬元予全
    體祭祀公業游仕參派下員，及自起訴狀繕本送達之翌日起至
    清償日止，按週年利率5 ％計算之利息。
貳、被上訴人之陳述，除與原審判決記載相同者，茲予引用外，
    補稱：
一、確認派下權存否攸關全體公同共有人之權利義務，依民法第
    828 條第2 項規定，應得全體公同共有人同意，始得為之，
    上訴人游象和於原審自承係其自己提起本件訴訟，並未經其
    餘派下員同意，其起訴即非合法。又祭祀公業游仕參既經選
    任游象和、游象水、游象昌、游輝倍為管理人，依最高法院
    31年11月19日民事庭會議決議(十一)之旨，應共同以自己名義代
    表派下全體起訴，惟上訴人於原審僅單獨以其名義代表派下
    全體起訴，顯不合法。
二、祭祀公業係以祭祀祖先為目的而設立，派下以男系之子孫為
    限，出嫁女子之子孫，不得為派下，但女子因其家無男子（
    兄弟）可承繼派下權，而招贅夫或未招贅生有男子或收養男
    子者，該男子均可為派下。依台灣習慣，女子原則上固不得
    繼承取得派下權，但派下如無男子繼承人，而其女招婿或未
    出嫁者，可取得派下權，有法務部通訊雜誌社印行台灣民事
    習慣調查報告第741 頁及最高法院70年度台上字第1838號判
    決要旨可參。被上訴人之先母游月為先祖父游景楊之養女，
    游月與游景楊之關係與婚生子女同，而游月因其家無男子（
    兄弟）可繼承派下權，依前開說明，游月所生之被上訴人，
    自可為派下。至上訴人所援引資料，則係指該女子尚有其他
    兄弟（即男性繼承人）之情形，與本件情形有異，自無從援
    引適用。
三、被上訴人具有派下員資格，其所領取之系爭車馬費，係其為
    領取政府因徵收祭祀公業游仕參所有土地而提存於法院之補
    償金，經由被上訴人等各房代表辦理公業土地之清理、訂立
    章程、申請相關登記等事項，經派下員大會討論認為被上訴
    人等各房代表所領取之系爭車馬費無庸返還，被上訴人等各
    房代表與所有派下員間已成立委任契約，系爭車馬費為受任
    人支出之必要費用及報酬，自非屬不當得利。且被上訴人領
    取系爭車馬費時，係經全體管理人之同意，而選任之管理人
    即係當初各房之代表，即應認該等管理人就此部分有代各房
    派下員為決定給付與否之權利，而無庸再得全體派下員之同
    意。縱93年6 月6 日派下員大會決議未經鄉公所准予備查，
    惟其決議未經撤銷或確認無效前，自仍屬有效等語作為抗辯
    ，並聲明：駁回上訴。
參、本件經本院依民事訴訟法第270 條之1 第1 項第3 款規定，
    整理並協議簡化爭點及不爭執點如下（見本院95年10月11日
    言詞辯論筆錄，本院卷第87頁）：
一、兩造不爭執之事實：
  (一)被上訴人甲○○之先母游月為游景楊之養女。
  (二)游景楊無男性繼承人可為承繼派下權。
  (三)被上訴人甲○○係游月之非婚生子女。
  (四)被上訴人於89年間經選任為祭祀公業游仕參之管理人。
  (五)證人游輝倍於原審之證詞為真正。
  (六)祭祀公業游仕參係游仕參之繼承人等，於民國初年提供因繼
    承而共有之土地，即坐落於桃園縣龜山鄉○○○段大坑小段
    ，地號301-4 、340 、305 、301 、301-1 、301-2 、298
    、303 及307 等土地所設立，以祭祀游仕參。嗣經數代子孫
    承繼，並於88年8 月7 日向龜山鄉公所申請備查，而經龜山
    鄉公所以89年3 月6 日桃龜民字第89004510號函同意備查發
    給證明，並檢附派下員名冊、財產清冊及派下員系統表。至
    94 年 間，派下員大會選任游象和、游象水、游象昌及游輝
    倍等4 人為新任管理人，再經龜山鄉公所以94年4 月1 日桃
    龜民字第0940008272號函核備在案。而被上訴人曾於89年8
    月25日以房代表身分向祭祀業游仕參領取系爭車馬費6 萬元
    。
二、兩造爭執要旨：
  (一)被上訴人是否具有祭祀公業游仕參派下員之身分？亦即養女
    之非婚生子女是否可取得派下權？
  (二)被上訴人領取系爭車馬費6萬元有無法律上之理由？
肆、茲就上述爭點，析述本院得心證之理由如下：
一、被上訴人具有祭祀公業游仕參之派下權：
  (一)按「祭祀公業派下權之繼承或喪失，依規約定之，無規約或
    規約未規定者，依民事習慣定之」，祭祀公業土地清理要點
    第12點定有明文；又「家族中之祭祀公產，以男系子孫輪管
    或分割或分息者，係本於從習慣為家族團體之公共規約，在
    女子向無此權，苟非另行約定，自不得與男系同論。」，亦
    有司法院院字第647 號解釋可資參照。本件祭祀公業游仕參
    之規約並無就「養女之非婚生子有無派下權」一節為規定。
    準此，應審究者厥為：有無相關民事習慣資以規範。
    查「祭祀公業係以祭祀祖先、及結合同姓同宗之親屬為目
      的而設立之獨立財產，故祭祀公業之繼承，依從習慣，以
      享有派下權之男系子孫或奉祀本祖先之子女，及從母性之
      子孫為限，一般子女或不從母性（例如招贅婚）之子孫向
      無派下權，即不得繼承祭祀公業財產」，有最高法院70年
      度第22次民事庭會議紀錄可資參照。準此，被上訴人雖為
      游月之非婚生子（即俗稱私生子），依民法第1065條第2
      項規定，仍視為游月之婚生子，被上訴人係從母姓，其母
      游月復為游景楊之養女，游景楊係無親生子女，為傳宗接
      代及祭祀祖先之目的，而收養被上訴人之母游月為養女，
      以傳香煙，則游月即為奉祀本祖先之子女，被上訴人並為
      從母性之子孫，核諸前揭判決意旨所載之習慣，足認被上
      訴人確為祭祀公業游仕參之派下員。
    再查「祭祀公業係以祭祀祖先為目的而設立，派下以男系
      之子孫為限，出嫁女子之子孫，不得為派下，但女子因其
      家無男子（兄弟）可承繼派下權，而招贅夫或未招贅生有
      男子或收養男子者，該男子均可為派下。此為台灣當時之
      習慣；依台灣習慣，女子原則上固不得繼承取得派下權，
      但如派下無男子繼承人，而其女招婿未出嫁者，可取得派
      下權（參照司法行政部印行台灣習慣調查報告第741 頁）
      ，被上訴人賴阿金，雖為賴成之女，但賴成未有男子繼承
      人，且賴阿金於賴成生前招婿林子金未出嫁，所生長子亦
      從母姓名賴銘輝有戶籍謄本可稽，而賴成故後之祭祀均由
      賴阿金為之，復據證人賴松榮、賴燈輝供證在卷，則依台
      灣民事習慣，被上訴人賴阿金自有派下權。至司法院院字
      第647 號解釋，及上訴人所提台灣省民政廳及內政部就女
      子無派下權之函釋，原係指該女子尚有其他兄弟（即男性
      繼承人）之情形，與本件無子由女招婿以頂香火之情形有
      異，上訴人執上開解釋、函釋指被上訴人賴阿金無派下權
      ，尚非可採。」（最高法院69年台上字第701 號、70年台
      上字1838號、86年度上字第285 號判決要旨參照）。依上
      判決意旨所認定之台灣當時習慣以觀：本件游景楊為祭祀
      公業游仕參之派下員一節，為兩造所不爭執，而游景楊並
      無男子繼承人，為傳宗接代及祭祀祖先之目的，而收養被
      上訴人之母游月為養女，又因游月其家無男子（兄弟）可
      承繼派下權，而未招贅生有男子即被上訴人甲○○，揆諸
      前開說明，自難謂被上訴人無從取得祭祀公業游仕參派下
      員資格。又被上訴人之母游月雖為女性且為游景楊之養女
      ，然游月為游景楊唯一之有繼承權人，被上訴人又為游月
      之唯一有繼承權人，為達傳宗接代及祭祀祖先之目的，游
      月死亡後，被上訴人自得繼承游月之「有繼承權人」之資
      格，而取得派下員之資格。
  (二)至於上訴人雖提出內政部95年5 月18日內授中民字第095003
    3386號函1 紙（見本院卷第20頁），並主張：「民間祭祀公
    業係宗祧繼承之遺制，依習慣其派下員應為享祀者之男系子
    孫，公業所有祭產，為公同共有性質，非子孫應繼財產，亦
    無應有份，均非養子所得繼承。現行民法雖規定養子女亦有
    繼承權，惟養子女究非養父之父以上尊親之直系血親卑親屬
    ，故在養父生前未經分割取得之祭產，養子女原則上無繼承
    權。但依台灣民間習慣，派下子女、養子女、贅婿有下列數
    種情形之一者，得為祭祀公業派下員：經公業內部契約規
    章規定者。經派下員全體同意者。經派下員大會通過者
    。其父或祖均為養子，均參加族中祭祀公業活動，均為前
    輩派下員默認者。前經內政部69年5 月9 日台內民字第9984
    號函示有案。故派下員養女私生子，參照內政部54年4 月24
    日台內民字第170413號函規定，除該公業另有規約或特別習
    慣或得派下員全體同意外，尚難取得派下員之身分」等語，
    因此主張祭祀公業原則上以男系之子孫方有派下權，若贅婿
    、女子、養子女欲主張派下權時，需舉證證明有以上4 種之
    例外情形者，方得承繼派下權云云。然查，上開內政部函文
    ，並未排除前揭最高法院70年度第22次民事庭會議紀錄、69
    年台上字第701 號、70年台上字1838號、86年度上字第285
    號等判決意旨所明載之習慣。且依據上開內政部函文後段亦
    敘明：「除該公業另有規約或特別習慣或得派下員全體同意
    或經派下員大會通過者外，尚難取得派下員身分」。則前揭
    最高法院民事庭會議、判決意旨所示之習慣，亦可該當該函
    文所稱「特別習慣」，是上訴人主張被上訴人欲主張派下權
    時，需舉證證明有以上內政部函文所示4 種例外情形之一者
    ，方得承繼派下權云云，應有誤解。又被上訴人遲至本院96
    年4 月26日言詞辯論期日才聲請傳喚證人游象輝，欲證明被
    上訴人之母游月具有前開第4 款情形，亦核無必要，附此敘
    明。
二、被上訴人領取系爭車馬費6萬元有法律上之理由：
  (一)按無法律上之原因而受利益，致他人受損害者，應返還其利
    益。雖有法律上之原因，而其後已不存在者，亦同。民法第
    179 條定有明文。經查，被上訴人於89年8 月25日領取系爭
    車馬費時固然未經全體派下員同意，然觀諸祭祀公業游仕參
    93年6 月6 日派下員大會會議紀錄第3 頁之議案討論項之（
    六）說明欄中已決議稱：「認同五位管理人車馬費係辛勞所
    得」等語（見原審卷第163 頁），則不論被上訴人於領取當
    時有無法律上理由，至少於上訴人提起本件訴訟時，祭祀公
    業派下員業已以會議形式，議決同意被上訴人領取系爭車馬
    費，上訴人因此嗣後取得合法領取該6 萬元車馬費之權利，
    其受領系爭車馬費確有法律上之理由，已堪認定。
  (二)至於上訴人雖主張：該次93年6 月6 日派下員大會，因未經
    確認派下員名冊及人數，且其出席人員係代理者並未提出委
    任書，或簽名出席者未具派下員資格，而於會後向主管機關
    桃園縣龜山鄉公所報備時遭鄉公所退回，而認前開派下員大
    會決議違法無效，自不可能決議追認被上訴人領取六萬元車
    馬費云云，並提出龜山鄉公所93年8 月10日函（見本院卷第
    22頁）、桃園縣政府93年8 月5 日函（見本院卷第29頁）、
    龜山鄉公所93年10月28日函（見本院卷第31頁）等函為證。
    然查，前開派下員大會既係依據祭祀公業游仕參規約召集，
    除非召集程序或決議方法違反法令或規約，而經派下員於3
    個月內請求法院撤銷其決議，或其決議之內容違反法令或規
    約等情形（民法第56條意旨參照），否則仍難逕行推翻前揭
    派下員會議決議。是上訴人執此爭執該決議違法無效云云，
    應無可採。
三、綜上所述，上訴人請求確認被上訴人對祭祀公業游仕參之派
    下權不存在，並依據不當得利之法律關係請求返還系爭車馬
    費6 萬元及遲延利息，即屬無據。原審駁回上訴人之請求及
    假執行之聲請，並無違誤。又原審就認定系爭車馬費之法律
    上原因為兩造間之委任契約一節，雖有不當，然依其他理由
    認為正當，應認上訴人之上訴仍屬無理由，是上訴意旨指摘
    原判決不當，求予廢棄改判，顯無理由，應予駁回。
伍、本件判決基礎俱已臻明確，兩造其餘攻防方法及訴訟資料經
    本院審酌後，核與判決結果不生影響，無逐一論駁之必要，
    併此敘明。
陸、訴訟費用負擔之依據：民事訴訟法第78條。
中　　華　　民　　國　　96　　年　 　5 　 月 　 10　　日
                    民事第三庭審判長法　官　潘進柳
                                    法　官　林望民
                                    法　官　陳永來
上列正本證明與原本無異。
不得上訴。
中　　華　　民　　國　　96　　年　 　5  　月　  10　　日
                                    書記官　劉彩華
